臺灣臺南地方法院臺南簡易庭民事判決
110年度南簡字第998號
原      告  台新國際商業銀行股份有限公司

法定代理人  尚瑞強  
訴訟代理人  陳倩如  
被      告  洪鳳娥  
訴訟代理人  林德受  
被      告  洪栢福  
被      告  洪栢洤  


上  一  人
訴訟代理人  洪昌根  
被      告  顧秀珠  
訴訟代理人  洪素萍  
被      告  洪王來壽
上列當事人間請求撤銷遺產分割登記行為等事件，經本院於民國
110年10月26日言詞辯論終結，判決如下：
    主      文
原告之訴駁回。
訴訟費用新臺幣2,100元由原告負擔。　　　　
    事實及理由
一、原告起訴主張：
㈠、被告洪鳳娥前向原告申請信用卡使用，嗣被告洪鳳娥於民國9
    4年5月起即未依約如期繳款，共積欠信用卡費用新臺幣（下
    同）19萬9,007元及利息未清償（原證1）。
㈡、被告洪鳳娥之父親洪榮貴即被繼承人留有如附表所示之土地
    ，惟被告洪鳳娥未拋棄繼承、亦未為系爭遺產之繼承登記，
    而由被告洪栢福、洪栢洤2人於105年3月30日辦理繼承登記
    。
㈢、後被告洪栢洤又於106年6月28日，將其所有之如附表所示土
    地之權利範圍以贈與為原因辦理所有權移轉登記予其配偶即
    被告顧秀珠。被告洪栢福則是將附表編號3至5之土地於106
    年7月13日出賣移轉登記予第三人。
㈣、被告洪鳳娥未為繼承登記，顯然係因被告洪鳳娥於94年5月起
    即有欠債之問題，恐繼承訴外人洪榮貴之遺產遭原告追索，
    故僅由被告洪栢福、洪栢洤2人為繼承登記，其等之行為不
    啻等同將被告洪鳳娥應繼承其父親之財產權利（即應繼分）
    無償移轉予被告洪栢福、洪栢洤。另被告洪栢洤其後又於10
    6年6月28日將系爭土地以贈與為原因辦理所有權移轉登記贈
    與給被告洪栢洤之配偶即被告顧秀珠。被告洪栢福則將附表
    編號3至5之土地於106年7月13日出賣給第三人，均使原告追
    索易增困難。被告等人上開行為有害於原告之債權，故原告
    乃依民法第244條第1、4項之規定，訴請撤銷遺產分割及前
    開贈與之債權及物權行為，並請求回復原狀等語。
㈤、聲明（見本院卷第50頁）：
①、被告洪鳳娥、洪栢福、洪栢洤、洪王來壽等就訴外人洪榮貴
    所遺如附表所示之不動產所為之遺產分割協議意思表示及被
    告洪栢福、洪栢洤就前開不動產所為之分割繼承登記行為應
    予撤銷。
②、被告洪栢福、洪栢洤應將訴外人洪榮貴所遺如附表所示之不
    動產，登記日期民國105年3月30日之分割繼承登記應予撤銷
    。
③、被告顧秀珠就如附表所示地號之不動產於民國105年2月28日
    及民國105年3月30日，以贈與為原因所為之所有權移轉登記
    ，應予塗銷。
④、被告洪栢福應將訴外人洪榮貴所遺之附表編號3至5之不動產
    所賣得價金返還被告洪鳳娥、洪栢福、洪栢洤、洪王來壽公
    同共有。
⑤、訴訟費用由被告等連帶負擔。 
二、被告答辯略以：
㈠、按債務人所為之無償行為，有害及債權者，債權人得聲請法
    院撤銷之；又債權人依第1項或第2項之規定聲請法院撤銷時
    ，得並聲請命受益人或轉得人回復原狀，民法第244條第1項
    、第4項前段固有明文。惟按債權人得依民法第244條規定行
    使撤銷訴權者，以債務人所為非以其人格上之法益為基礎之
    財產上之行為為限，繼承權係以人格上之法益為基礎，且拋
    棄之效果，不特不承受被繼承人之財產上權利，亦不承受被
    繼承人財產上之義務，故繼承權之拋棄，縱有害及債權，仍
    不許債權人撤銷之（最高法院73年度第2次民事庭會議決議
    （一）參照）。是以，債權人若欲行使民法第244條之撤銷
    訴權，除以債務人之行為有害於其債權為要件外，尚需該行
    為係非以人格上法益為基礎之財產上行為，始得依該條文撤
    銷之，倘債務人之行為係以人格法益為基礎之財產上行為，
    縱有害於債權人之債權，仍無依該條文撤銷之餘地。又遺產
    分割協議係基於繼承人間之合意，解消因繼承而產生公同共
    有之財產上權利義務關係，該行為本身固為一財產上行為，
    然遺產分割之標的，既係由繼承此一具有人格法益性質之法
    律關係而來，則分割遺產之行為，亦應含有繼承關係之考量
    在内，並非單純之財產上行為，自應解為係以人格法益為基
    礎之財產上行為，並非債權人得撤銷之行為態樣。況繼承權
    乃繼承人承受被繼承人一切財產上權利、義務之權利；而拋
    棄繼承，則為繼承人拋棄因繼承之事實所得承受之被繼承人
    財產上權利、義務關係；至繼承人不為拋棄繼承，而於遺產
    分割協議中約定不繼受任何被繼承人之財產上權利、義務，
    論其實質，實與拋棄繼承無異，皆係拋棄因繼承而得承受之
    被繼承人一切財產上權利、義務，是如認拋棄繼承之行為乃
    債權人不得依民法第244條撤銷之行為，則於遺產分割協議
    中約定不繼受任何被繼承人之財產上權利、義務之行為，其
    本質自與拋棄繼承相同，應無區別對待之基礎，故皆應屬債
    權人不得依民法第244條撤銷之行為。
㈡、本件被告洪鳳娥自77年出嫁他鄉，即因交通不便、路途遙遠
    ，且需照顧夫家之公婆及兒女，而未能時刻陪伴父母、照顧
    起居，又須負擔己身家庭生活費用，加之經濟不景氣，收入
    緊絀，入不敷出，致舉債度日，自顧無暇，實無餘力履行扶
    養父母之義務。被告4人將系爭遺產分歸被告洪栢福、洪栢
    洤2人所有之遺產分割協議，乃係基於考量父親洪榮貴、母
    親洪王來壽長年以來均由被告洪栢福、洪栢洤2人扶養、照
    顧及支付醫療費用，且父親洪榮貴之喪葬費用亦均由被告洪
    栢福、洪栢洤2人負擔，況母親即被告洪王來壽仍由被告洪
    栢福、洪栢洤2人扶養中，被告洪鳳娥均未參與、分擔，故
    協議以此充當長久以來未分擔之父母親生活費用，再加上傳
    統觀念係由男性繼承遺產，被告洪鳳娥亦認同之。基上，足
    徵被告等所為上開遺產分割協議，要非單純財產上之處分，
    而係以人格法益為基礎之財產上行為無訛，更非為逃避原告
    債務之財產上處分，難逕認有害及原告之債權。
㈢、系爭遺產分割協議，乃含有繼承關係之考量在内，並非單純
    之財產上行為，自應解為係以人格法益為基礎之財產上行為
    ，並非原告得依民法第244條第1項規定請求撤銷之行為態樣
    。況此乃衡量被告等就被繼承人洪榮貴暨被告洪王來壽受扶
    養生活費用支出、醫療費用支出及死亡後喪葬費用支出、承
    擔歷代祖先祭祀費用等不同義務分擔之情形所為協議，則被
    告洪鳳娥未分受遺產，自不可解為無償之行為。基上，原告
    依民法第244條第1項規定，請求撤銷被告等之遺產分割協議
    之債權行為及就系爭遺產所為之分割繼承登記物權行為，於
    法無據。又原告既已不得依民法第244條第1項規定請求撤銷
    被告等遺產分割協議之債權行為以及就系爭遺產為繼承分割
    登記之物權行為，自無命受益人或轉得人回復原狀可言。
㈣、況，被告顧秀珠與其夫即被告洪栢洤之間的財產移轉亦非無
    償之贈與，蓋當初會將財產移轉登記到被告顧秀珠名下是因
    為被告洪栢洤長年賭博，擔憂財產會遭被告洪栢洤賭輸精光
    ，因此與被告洪栢洤達成協議，被告洪栢洤將系爭土地移轉
    予被告顧秀珠，再由渠等之三名子女每月給予被告洪栢洤一
    些錢作為生活費用。此有切結書、生活費匯款帳戶交易資料
    、賭博罪資料可證。被告等絕無脫產之想法。被告洪王來壽
    年事已高，目前仍與被告洪栢洤、顧秀珠同住在系爭遺產內
    ，由被告顧秀珠2人照顧扶養，實不忍三甲之老宅遭拍賣而
    造成老人家居無定所等語。
㈤、聲明（見本院卷第51至52頁）：
①、原告之訴駁回。
②、訴訟費用由原告負擔。
三、本院得心證之理由：
㈠、按債務人所為之無償行為，有害及債權者，債權人得聲請法
    院撤銷之。債權人依第1項之規定聲請法院撤銷時，得並聲
    請命受益人或轉得人回復原狀。但轉得人於轉得時不知有撤
    銷原因者，不在此限。民法第244條第1、4項分別定有明文
    。次按繼承人自繼承開始時，除本法另有規定外，承受被繼
    承人財產上之一切權利、義務；繼承人有數人時，在分割遺
    產前，各繼承人對於遺產全部為公同共有，此為民法第1148
    條第1項前段、第1151條所明定。又債權人得依民法第244條
    規定行使撤銷權者，以債務人所為非以其人格上之法益為基
    礎之財產上之行為為限，若單純係財產利益之拒絕，如贈與
    要約之拒絕，第三人承擔債務之拒絕，繼承或遺贈之拋棄，
    自不許債權人撤銷之。易言之，債權人得依民法第244條規
    定行使撤銷訴權者，以債務人所為非其人格上之法益為基礎
    之財產上之行為為限，繼承權係以人格上之法益為基礎，且
    拋棄之效果，不特不承受被繼承人之財產上權利，亦不承受
    被繼承人財產上之義務，故繼承權之拋棄，縱有害及債權，
    仍不許債權人撤銷之。此係因撤銷權行使之目的，在於保全
    債務人原有之債權清償力，非在增加其清償力，故債務人拒
    絕財產利益取得之行為，自不得為撤銷權之標的。
㈡、本件原告固起訴主張上情，惟查：
①、繼承人自被繼承人死亡時起公同共有系爭不動產，惟此公同
    共有源自繼承法律關係，較諸一般因法律行為成立之公同共
    有，具有濃厚之身分屬性。繼承人間之遺產分割協議及依該
    協議所為分割遺產之行為，係繼承人間基於繼承人之身分關
    係，就被繼承人李惠雄所遺系爭土地之權利互為協議後，再
    行分配之權利，為「多數繼承人之共同行為」。衡諸一般社
    會常情，分配遺產之權利時，往往會考量被繼承人生前意願
    、繼承人對被繼承人之貢獻（有無扶養之事實）、家族成員
    間感情、被繼承人生前已分配予各繼承人之財產（贈與之歸
    扣）、承擔祭祀義務等諸多因素，始能達成該遺產分割協議
    ；甚而分割遺產協議亦考量繼承人間於該協議成立之前之整
    體經濟交流狀態、遺產分割時是否尚有直系血親尊親屬需扶
    養等情。故被告間就系爭不動產所為遺產分割協議及依該協
    議所為分割繼承登記之行為，本質上為繼承人間基於繼承人
    身分，就繼承之遺產如何分配所為之協議，應屬以人格法益
    為基礎之財產上行為，乃被告基於繼承人之身分關係所為之
    行為，為高度人格自由之表現，具有與人格權緊密相連之特
    性，非僅單一債務人之無償行為或贈與行為。債務人基於身
    分關係，拒絕取得財產或利益之遺產分割行為應不得作為撤
    銷權之標的，否則不免侵害債務人基於其身分所為自由權之
    行使，揆諸上開說明，原告自不得主張撤銷。
②、此外，債權人貸與款項予債務人時所評估者，衡係對債務人
    本身之資力加以評估，實無從將未來、不確定之情事納入評
    量之理，例如將債務人之可能之被繼承人等之資力予以評估
    等，蓋是否會發生繼承之情事、繼承人幾何、債務人是否會
    拋棄繼承等等，均屬不確定之未來，故債權人自應以債務人
    個人之財產及信用狀況為其信賴之基礎，如認不足，應於借
    款時附加保證人或抵押物品等擔保，而非仰賴對債務人之被
    繼承人財產之期待，此部分自難認有法律上保護之必要。況
    且，民法第244條規定行使撤銷權之立法目的，乃在保全債
    務人原有之債權清償力，並非在使債務人增加其清償力甚明
    。揆諸上揭說明，債務人拋棄繼承之權利，既不許債權人撤
    銷之，依同一法理，債務人與其他繼承人間所為之遺產分割
    協議，自亦不許債權人訴請撤銷。基上，應認被告間就系爭
    土地所為遺產分割協議之債權行為，及依該協議所為之分割
    繼承登記之物權行為，均不得為債權人行使撤銷權之標的。
③、再參酌原告對於被告洪鳳娥之債權乃94年間之信用卡帳款費
    用，而被繼承人洪榮貴係於105年2月28日死亡，足認原告核
    卡予被告洪鳳娥時所評估者，當係被告洪鳳娥自身之資力，
    實無從就其將來未必獲致之財產予以衡估，故原告對於系爭
    遺產本不在民法第244條擬為保護之債務人清償力範圍內。
④、從而，本院認為分割遺產協議之特性，實兼具人格與財產之
    複雜內涵，顯已超乎民法第244條規範內涵，難以適用而周
    評之。基此，為求民法之財產法、身分法上立法精神之調和
    ，參以債權人對於債務人之資力評估範圍，本無從慮及於此
    ，難以期待或肯認立法者可將未來不一定發生之財產，均認
    屬保障債權人滿足債權制度之一環，再酌以民法第244條條
    文本身即有有償、無償之規範設計，應認民法第244條之適
    用，仍以不帶人格色彩之純粹財產行為為適用對象，方屬正
    論。
四、綜上，被告等人所為之遺產分割協議，既係全體繼承人基於
    渠等身分關係所為之行為，核屬被告各別行使其「一身專屬
    」之權利，而非僅單純為財產處分行為，故原告依民法第24
    4條之規定，請求被告撤銷系爭不動產分割協議之債權行為
    及繼承登記之物權行為、以及後續之贈與移轉登記債權及物
    權行為，並請求回復原狀，均無理由，難以准許，應予駁回
    。
五、本件事證已臻明確，兩造其餘攻擊防禦方法及所提之證據，
    經審酌後認於本判決結果不生影響，爰不一一論述，附此敘
    明。　　
六、訴訟費用負擔之依據：民事訴訟法第78條、第87條第1項。
中　　華　　民　　國　　110 　年　　10　　月　　29　　日
                  臺灣臺南地方法院臺南簡易庭
                              法  官　吳金芳
以上正本係照原本作成。 
如不服本判決，應於判決送達後20日內，向本院提出上訴狀並表
明上訴理由（須附繕本），如於本判決宣示後送達前提起上訴者
，應於判決送達後20日內補提上訴理由書（須附繕本）。如委任
律師提起上訴者，應一併繳納上訴審裁判費。
中　　華　　民　　國　　110 　年　　10　　月　　29　　日
                              書記官  李崇文
附表：    編號 地號 權利範圍 備註 1.土地 仁德區三甲子段169-23地號 1/1 由被告洪栢福與洪栢洤繼承登記 （持份各1/2），被告洪栢洤又於106 年6月28日再將其1/2持份移 轉贈與被告顧秀珠。 2.土地 仁德區三甲子段169-26地號 1/3 由被告洪栢福與洪栢洤繼承登記（持份各1/6），被告洪栢洤又於106年6月28日再將其1/6持份移轉贈與被告顧秀珠。 3.土地 仁德區車頭段 817地號 1/6 由被告洪栢福與洪栢洤繼承登記（持份各1/12），洪栢洤又於106年6月28日再將其1/12持份移轉贈與被告顧秀珠，被告洪栢福又於106年7月13日再將其1/12持份買賣移轉予陳姓第三人。 4.土地 仁德區車頭段820地號 1/6 由被告洪栢福與洪栢洤繼承登記（持份各1/12），被告洪栢洤又於106年6月28日再將其1/12持份移轉贈與被告顧秀珠，被告洪栢福又於106年7月13日再將其1/12持份買賣移轉予陳姓第三人。 5.土地 仁德區車頭段643地號 1/1 由被告洪栢福與洪栢洤繼承登記，被告洪栢洤又於106年6月28日再將其81763/181763持份移轉贈與被告顧秀珠，被告洪栢福又於106年7月13日再將其100000/181763持份買賣移轉予陳姓第三人。